臺灣桃園地方法院民事判決　　　　　　　99年度訴字第1282號
原　　　告　宏群營造有限公司
法定代理人　陳瑞宏
訴訟代理人　鄭志明律師
複代理人　　林忠平
被　　　告　桃園縣桃園市公所
法定代理人　蘇家明
訴訟代理人　宋英華律師
複代理人　　張茂煒
上列當事人間請求退還逾期違約金事件，於民國100 年7 月20日
言詞辯論終結，本院判決如下：
    主      文
原告之訴及假執行之聲請均駁回。
訴訟費用由原告負擔。
    事實及理由
一、原告主張略以：
  (一)原告於民國97年2 月5 日與被告簽訂工程採購契約（下稱系
    爭契約），履約標的為「玉山等8 座公園設施改善工程」，
    實為包括：同安、延平、忠孝、市二、玉山、國強、陽明、
    會稽、中正等9 座公園之設施改善工程（下稱系爭工程），
    決標金額為新台幣（下同）722 萬4698元，嗣全部公園竣工
    結算後之工程總金額為667 萬4640元，此即實際上系爭契約
    被告應給付原告之金額，先予敘明。原告於97年3 月24日開
    工，原預定竣工日期為97年7 月29日，惟原告於97年7 月間
    接獲被告通知工程現場取樣之彈性地墊試驗結果以「CNS356
    2 」為試驗依據，而判定其中「加熱膨脹率」、「浸水體積
    膨脹率」兩項檢驗數據並不符合圖說規定，遲遲不願辦理確
    認驗收程序，致原告得標承包之系爭工程，無法於預定竣工
    日期完工。況依系爭契約之細部設計圖關於彈性地墊圖說及
    規範，其中「加熱膨脹率」、「浸水體積膨脹率」兩項，並
    無約定必須符合「CNS3562 」之試驗依據，且該「CNS3562
    」試驗方法並不適用於彈性地墊，然不為被告接受。嗣經原
    告一再說明，並由原告提供訴外人即材料商俊隆橡膠工業股
    份有限公司自行委託檢驗之試驗報告，並主張以「CNS8907
    」為試驗依據，被告以此委託試驗機關試驗，被告方於98年
    3 月29日確認通過並同意以該日為原告之實際竣工日期。詎
    原告僅因被告委託試驗彈性地墊之錯誤試驗被告，竟遭被告
    認定逾期完工，並依系爭契約第17條約定應負由價金直接扣
    抵逾期違約金共扣繳133 萬4729元之逾期違約金，惟系爭工
    程逾期完工係不可歸責於原告，被告逕認原告逾期完工並抵
    扣前開違約金，應屬無據。
  (二)對於被告之抗辯，原告另陳述如下：
  1.依系爭契約關於彈性地墊圖說規範可知，原告提供施設之彈
    性地墊，材料為「橡膠細片經PU加溫壓合而成」，其製作方
    法，與一體成形之橡膠產品，明顯不同，兩者物理化學特性
    自有不同。被告辯稱：原告提供施作之彈性地墊，就「加熱
    膨脹率」及「浸水體積膨脹率」兩項，應比照硫化橡膠之物
    理化學特性，並符合硫化橡膠之檢驗方法（即CNS3562 ）及
    標準值等語，顯有不當。況若被告堅持前開檢驗標準並無錯
    誤，嗣後何以委託桂田技術顧問有限公司桂田台南實驗室改
    以「CNS8907 」試驗法檢驗彈性地墊之「加熱膨脹率」及「
    浸水體積膨脹率」，並以前開檢驗單位出具之試驗報告核准
    原告竣工驗收？是被告以原告提供施設之彈性地墊不符「硫
    化橡膠浸漬試驗法」（即CNS3562 ）檢驗標準而認定原告仍
    屬違約及逾期，顯然無據，自不足採。
  2.就被告所指：原告施作「同安、延平、忠孝、市二公園」逾
    期及罰款部分：
  (1)系爭工程僅有延平、忠孝兩座公園始有規劃施設彈性地墊，
    忠孝公園始有規劃施設海獅翹翹板。據被告所據之竣工結算
    明細表可知，延平公園內之彈性地墊的竣工結算金額為33萬
    1583.99 元、忠孝公園內之彈性地墊的竣工結算金額為20萬
    4209.61 元，合計53萬5793.60 元；海獅翹翹板（即小型遊
    具、搖搖樂）則為7 萬0959.62 元。是縱被告認定原告施作
    海獅翹翹板、彈性地墊等2 項逾期，亦當以各該項未完工部
    分之竣工結算金額，計算逾期罰款。
  (2)準此，海獅翹翹板已於97年11月28日經被告同意備查，而非
    於98年3 月29日竣工，則逾期應僅為122 天，而非243 天，
    逾期罰款應為8657元（即：70959.62×0.001 ×122 ＝8657
    ）；另彈性地墊部分倘認為竣工時間為98年3 月29日，逾期
    243 天，逾期罰款應為13萬0198元（即：535793.6×0.001
    ×243 ＝130198），以上合計13萬8855元。惟被告竟以前開
    四座公園全部竣工結算金額計算逾期罰款竟達120 萬8894元
    ，亦屬不當，自有依民法第252 條酌減之理由與必要。
  (3)退萬步言，系爭工程僅有延平、忠孝2 座公園始有規劃施設
    彈性地墊，忠孝公園始有規劃施設海獅翹翹板，原告未完成
    施設彈性地墊及海獅翹翹板部分，亦不影響延平、忠孝公園
    以外其他2 座公園之使用（同安、市二公園），被告開庭陳
    稱：延平及忠孝公園未完成部分，影響民眾對其他同安及市
    二公園之使用安全一節，理由空泛，亦違事理，不足採納。
    從而被告以前開4 座公園全部竣工結算金額計算逾期罰款高
    達120 萬8894元，亦屬不當，有依民法第252 條酌減之理由
    與必要。即延平公園、忠孝公園之竣工結算金額分別為75萬
    4713.94 元、35萬2897.80 元，逾期罰款應為26萬9150元【
    （754713.94 ＋352897.80 ）×0.001 ×243 ＝269150】。
  3.就被告所指：原告施作「玉山、國強、陽明、會稽、中正」
    公園逾期及罰款部分：
    前開公園之竣工日期為97年7 月29日，結算竣工金額為180
    萬9628.8元，被告核准於97年11月18日完工驗收，逾期112
    天，逾期罰款應為20萬2678元（計算式：0000000.8*0.001
    *112＝202678），仍請鈞院依民法第252條規定酌減之。
  4.就被告認定驗收缺失改善逾期部份：
  (1)依被告所呈驗收紀錄固顯示，系爭工程於98年6 月8 日第一
    次驗收後，被告限原告於98年6 月25日以前改正；被告於98
    年7 月10日辦理驗收時，僅國強、同安、中正、延平、市二
    等5 座公園尚有部份項目未改善，被告不再給予改正期限；
    原告嗣於98年8 月10日改善完竣，驗收缺失改善之逾期日數
    固為45天，然被告卻以全部8 座公園竣工結算金額共667 萬
    4640元，計算逾期罰款為30萬0359元，顯屬不當，有依民法
    第252 條酌減之理由與必要。進言之，國強、同安、中正、
    延平、市二等5 座公園之竣工結算金額分別為48萬7782.45
    元、103 萬2932.16 元、28萬3109.16 元、75萬4713.94 元
    、272 萬4462.96 元，合計為528 萬3000元，計算逾期罰款
    應為23萬7735元（即：0000000 ×0.001 ×45＝237735）。
  (2)再依98年7 月10日辦理驗收紀錄顯示，國強公園僅「圓管斜
    撐6 支，構架因漏水造成水垢」、同安公園僅「花台部份新
    舊介面處理未切齊」及「屋脊收邊未密合」、中正公園僅「
    一處PU剝離」、延平公園僅「門規格樣式與圖說不符」、市
    二公園僅「1 座陰井鍍鋅格柵板未依圖說施作」及「門規格
    樣式與圖說不符」，驗收缺失應改善之項目顯屬輕微，若以
    前揭5 座公園之竣工結算金額計算逾期罰款，金額仍屬過高
    ，仍請依民法第252 條規定酌減違約金，方符公允。況被告
    不論遲延履約或驗收所生之逾期罰款，均不區分原告已完成
    及未完成之部分，而統以全部契約價金計算，實有不當。
  5.據上：若以前開計算逾期罰款金額為57萬0611元（即：2026
    78＋130198＋237735＝570611）抑或為70萬9563元（即：20
    2678＋269150＋237735＝709863），此尚不含上述得依民法
    第252 條規定酌減之理由，爰提起本件訴訟並聲明如後。
  (三)聲明：1.被告應給付原告133 萬4729元，及自起訴狀繕本送
    達翌日起至清償日止，按年息5 ％計算之利息。2.願供擔保
    請准宣告假執行。
二、被告抗辯略以：
  (一)原告於97年2 月5 日與被告簽訂系爭契約，原告於97年3 月
    24日開工，預定竣工日為97年7 月29日，然實際竣工日期遲
    至98年3 月29日始完成。查原告自97年3 月24日開工日起即
    遲延交付多項工程之相關證明書、品質保證書、檢驗報告等
    書面審核資料，至97年11月28日，原告仍有海獅翹翹板遊具
    等送審資料始備查完成，且此時按預定竣工日期已延宕多月
    ，原告刻意迴避上開事實，僅單指彈性地墊未符試驗報告一
    事，逕認其遲延竣工責任係不可歸責於原告，顯失所據。經
    查，系爭彈性地墊部分，其品質應符合圖說之規範，無論視
    密度、抗拉強度、伸長率、加熱膨脹率、浸水體積膨脹率皆
    有明確規定，且其材質屬加硫橡膠材質，亦為原告所認同，
    若要檢驗「加熱膨脹率」、「浸水體積膨脹率」其中兩項，
    依經濟部中央標準局公佈之檢驗標準，應採「硫化橡膠浸漬
    檢驗法」，亦即代號CNS3562 檢驗法，原告所稱代號CNS890
    7 檢驗法，係屬「聚氯乙烯地磚檢驗法」，與彈性地墊之材
    質屬性相去甚遠，依據97年8 、9 、12月份及98年1 、2 月
    份檢驗報告，該彈性地墊之視密度、抗拉強度、伸長率、加
    熱膨脹率、浸水體積膨脹率皆未曾完全符合標準，非原告所
    稱僅加熱膨脹率及浸水體積膨脹率2 項而已。
  (二)又原告應於預定竣工日期97年7 月29日完成系爭工程，被告
    始能就系爭工程進行驗收階段，且按契約價金之給付條件，
    係依系爭契約第5 條第3 項：「驗收後付款：契約驗收後付
    款為契約價金總額100 ％（扣除已領估驗款），於驗收後30
    日（由機關於招標時載明）內撥付」辦理，惟原告遲至98年
    3 月29日始完成竣工。另依契約第15條第5 項所載：「查驗
    、測試或檢驗結果不符合契約規定者，機關得予拒絕，廠商
    應於限期內免費改善、拆除、重做、退貨或換貨。且不得因
    機關辦理查驗、測試或檢驗，而免除其依契約所應履行或承
    擔之義務或責任，及費用之負擔」。被告於98年6 月份實施
    第一次驗收時，依抽驗結果發現原告多項履約標的與契約、
    圖說、貨樣規定不符，遂依據系爭契約之約定，限期要求原
    告改善、拆除、重做、退貨或換貨，並於7 月10日、22日作
    成第二次及第三次驗收紀錄後，始於8 月10日完成驗收。按
    「因可歸責於承攬人之事由，致工作逾約定期限始完成，或
    未定期限而逾相當時期始完成者，定作人得請求減少報酬或
    請求賠償因遲延而生之損害」，民法第502 條定有明文。準
    此，原告預定竣工日期為97年7 月29日，實際竣工日期為98
    年3 月29日，驗收合格日為98年8 月10日，遲延責任係可歸
    責於原告誠如前述，則被告依法向原告請求減少報酬自屬當
    然，再依系爭契約第17條第1 項前段：「逾期違約金，以日
    為單位，廠商如未依照契約規定期限完工，應按逾期日數，
    每日依契約價金總額千分之一（機關得於招標文件載明其他
    比率）計算逾期違約金」、第15條第10項：「廠商履約結果
    經機關初驗或驗收有瑕疵者，機關得要求廠商於□日內（機
    關未填列者，由主驗人定之）改善、拆除、重作、退貨或換
    貨（以下簡稱改正）。逾期未改正者，依第17條遲延履約規
    定計算逾期違約金。但逾期未改正仍在契約原訂履約期限內
    者，不在此限」、第17條第3 項：「逾期違約金之支付，機
    關得自應付價款中扣抵；其有不足者，得通知廠商繳納或自
    保證金中扣抵」。查原告逾期違約金之總額為169 萬9627
    元，包括竣工逾期罰款金額及驗收缺失逾期罰款金額兩類，
    已超過契約價金總額20％上限，故應以契約價金總額20％上
    限即133 萬4928元為計，說明如下：
  1.竣工逾期罰款部分：
  (1)同安、延平、忠孝、市二等公園部分：
    竣工結算金額：497 萬4873元（按被告此部分所載金額應
      屬有誤，因依其計算式：0000000.16＋754713.94 ＋3528
      97.80＋0000000.96，其總和應為0000000.86）。
    逾期天數：243 天（自97年3 月24日開工日至98年3 月29
      日核准竣工止，共333 日減去合約工期90日）。
     逾期罰款：120 萬8894元【0000000*（1/1000）*243＝
       00000 00】。
  (2)玉山、國強、陽明、會稽及中正公園部分：
    竣工結算金額：169 萬9767元（全部公園結算金額：667
      萬4640 元減去同安等公園結算金額497 萬4873元）。
    逾期天數：112 天（自97年3 月24日開工日至97年11月18
      日核准竣工日止，共202 日減去合約工期90日）。
    逾期罰款：19萬0374元【0000000*（1/1000）*112＝1903
      74】。
  2.驗收缺失改善逾期罰款：
  (1)竣工結算金額：667萬4640元。
  (2)逾期天數：45天（自98年6 月26日改善期限始日起至98年8
    月10驗收完成止）。
  (3)逾期罰款：30萬0359元【0000000*（1/1000）*45＝300359】
    。
  3.總計逾期罰款金額：169 萬9627元（計算式：00000000+190
    374+300359＝0000000 ，占結算總金額約25.46％，逾20％）
    ，故逾期罰款總金額為133萬4928元（計算式：0000000*20
    ％＝0000000）。
  (三)關於被告計算罰款之方式，茲再說明如下：
  1.玉山、國強、陽明、會稽、中正等公園完工日為97年11月18
    日，而原告爭執計算逾期罰款者，限於延平及忠孝公園，其
    理由謂：僅此兩座公園設有彈性地墊，另忠孝公園設有海獅
    翹翹板，不應以全部公園計算罰款等語。則應究明前開公園
    使用工期為202 天，於97年11月18日申報完工，經被告同意
    後於12月17日函知原告係屬事實，則上開公園無關彈性地墊
    與海獅翹翹板，逾期完工仍達112 日，顯見原告工程遲滯並
    非僅係彈性地墊檢驗法之爭執。另同安、延平、忠孝、市二
    等公園完工日為98年3 月29日，使用工期為333 天，申報完
    工日為99年3 月29日，經被告以桃市公字第0980020440號核
    准在案，則除延平、忠孝公園外，同安及市二公園仍逾期完
    工，原告辯稱系爭工程逾期罰款應侷限在延平、忠孝公園二
    座公園，委不足採。
  2.又原告稱：驗收缺失逾期罰款之計算，應以5 座公園為契約
    價金計算罰款，而不應以8 座公園為計算依據等語。惟查：
  (1)系爭契約第17條第1 項係以廠商未於契約約定期限完工，計
    算逾期違約金，並基於公平誠實信用原則，於但書中，就未
    完成履約之部分而不影響其他已完成部分之使用者，得按未
    完成履約部分之契約價金計算。所謂未完成履約之部分，依
    債之本旨，係指未能於契約約定之期限內申報完工之公園，
    而非單項設施未於期限內完工。
  (2)依系爭契約第17條第2 項：「採部分驗收者，得就該部分之
    金額計算逾期違約金」。被告於98年6 月對系爭工程採一併
    驗收，其中8 座公園經驗收後，所列舉缺失限於同年6 月25
    日以前改善完成，逾期者依約定準用契約第17條。依契約約
    定之條文體系，對於驗收之金額計算，既然並非採部分驗收
    ，則應適用上開條文之反面解釋，被告以全部公園之契約價
    金結算驗收缺失逾期罰款，並無違誤。
  (3)再者，被告以全部公園進行驗收，係採抽驗方式，經初次驗
    收後，全部公園皆有與契約、圖說、貨樣不符之情形，縱認
    98年7 月10日驗收紀錄中，僅有5 座公園尚未就初次驗收缺
    失改善，考量公共安全與潛藏性危險，非即得謂已完成驗收
    之其餘3 座公園於使用上不生影響，而應以全部公園通過驗
    收程式後，始得謂於使用上無虞，蓋被告複檢5 座公園期間
    ，仍有必要及權利前往其餘3 座公園實施抽驗，藉此加重原
    告承擔驗收缺失改善及點交、接管前之保管責任，以防止上
    開複檢期間漏未抽驗之項目已生毀損之現象或遭人惡意破壞
    之可能，則被告以上開所述計算驗收缺失逾期罰款，並無違
    誤。
  (四)答辯聲明：1.原告之訴及假執行之聲請均駁回。2.如受不利
    判決，願供擔保請准宣告免為假執行。
三、本院之判斷：
  (一)原告主張：原告於97年2 月5 日與被告簽訂系爭契約，履約
    標的為「玉山等8 座公園設施改善工程」，即包括：同安、
    延平、忠孝、市二、玉山、國強、陽明、會稽、中正等9 座
    公園之設施改善工程，決標金額為722 萬4698元，嗣全部公
    園竣工結算後之工程總金額為667 萬4640元，此即實際上系
    爭契約被告應給付原告之金額；原告於97年3 月24日開工，
    原預定竣工日期為97年7 月29日等情，業據提出系爭契約1
    份（本院卷(一)第5 至39頁）為憑，並為被告所不爭執，足信
    屬實。此外，依系爭契約第17條及第15條之約定，被告就系
    爭工程得向原告請求「竣工逾期違約金（罰款）」及「驗收
    缺失改善逾期違約金（罰款）」一節，復為兩造所不爭執（
    僅就計算違約金之方式與數額有所爭執，詳後述），亦足信
    屬實。
  (二)原告另主張：其依約在延平、忠孝公園內施設之彈性地墊，
    及在忠孝公園施設之海獅翹翹板，經被告以不當標準認定為
    不合格，以致延誤原訂之竣工日期，此外，其他公園亦有部
    分工程經被告認定不合格經限期改正未完成因而延誤竣工日
    期，然原告之前述缺失僅為系爭工程中之部分公園的部分設
    施，被告卻以全部公園之工程款計算「竣工逾期罰款」及「
    驗收缺失改善逾期罰款」，其違約金之計算方式有誤，且亦
    屬過高，請求依法酌減違約金等語，則為被告所否認，並以
    前詞置辯。經查：
  1.系爭契約第5 條就「契約價金之給付條件」約定如下：「3.
    驗收後付款：契約驗收後付款為契約價金總額100 ％（扣除
    已領估驗款），於驗收後30日（由機關於招標時載明）內撥
    付」（見本院卷(一)第7 至8 頁），則被告抗辯稱：系爭契約
    之工程款係約定一次給付等語，尚非無據。
  2.被告並以「系爭工程款係約定一次給付」為由而陳稱：系爭
    工程必須一起驗收，相關逾期罰款也應就總價金一起計算，
    當初係將九座公園分為兩批（4 座公園與另5 座公園）驗收
    及計算罰款，原告主張竣工逾期或驗收缺失改善逾期之罰款
    應就各個公園之價金分別計算，並不足採等語，惟查，觀諸
    系爭契約第17條關於「遲延履約」之約定：「1.逾期違約金
    ，以日為單位，廠商如未依照契約約定期限完工，應按逾期
    日數，每日依契約價金總額千分之1 （機關得於招標文件載
    明其他比率）計算逾期違約金。但未完成履約之部分不影響
    其他已完成部分之使用者，得按未完成履約部分之契約價金
    ，每日依其千分之1 （機關得於招標文件載明其他比率）計
    算逾期違約金。」（見本院卷(一)第32頁）。則依系爭契約第
    17條第1 項所載「但未完成履約之部分不影響其他已完成部
    分之使用者，得按未完成履約部分之契約價金…計算逾期違
    約金」等語，並參酌實際上被告並非將系爭工程之9 座公園
    全部一併計算逾期違約罰金（係區分為兩部分，即「同安、
    延平、忠孝、市二等4 座公園」及「玉山、國強、陽明、會
    稽及中正等5 座公園」），且依被告提出之「各公園竣工金
    額結算統計表」，可知被告針對系爭工程之9 座公園，亦有
    分別列出每一公園之竣工結算金額（同安：103 萬2932.
    16元，延平：75萬4713.94 元，忠孝：35萬2897.80 元
    ，市二：272 萬4462.96 元，玉山：81萬5097.47 元，
    國強：48萬7782.45 元，陽明：14萬7119.98 元，會
    稽：7 萬6524.08 元，中正：28萬3109.16 元，以上詳見
    本院卷(一)第180 至270 頁）；況衡諸常情，每座公園之地點
    不同，使用上均可各自獨立，並無不可分之情形，故本院認
    為若屬各個公園本身之設施或施工上的瑕疵或遲延情形者，
    其相關逾期罰款（含「竣工逾期罰款」及「驗收缺失改善逾
    期罰款」），應以各該公園之個別契約價金作為計算逾期違
    約金之基準，較為合理及公平。則原告關於此部分之主張，
    應屬可採。惟原告另進一步主張：應以各公園內各該具有瑕
    疵項目之工程款金額作為計算逾期罰款之基準一節，則難認
    有據（按每座公園內之各項設施，應具有一體性，因一般民
    眾使用公園之各項設施，難以區別為「部分開放使用」或「
    部分不開放使用」，縱若加以區分，部分民眾或較年幼之兒
    童亦可能因不瞭解而就不開放部分仍逕予使用，將造成管理
    上之違失），併此敘明。
  (三)在計算原告就系爭契約應付之違約金數額為何之前，爰先針
    對原告就系爭契約履約之缺失情形，說明如下：
  1.彈性地墊部分：
  (1)依系爭契約關於彈性地墊圖說之「彈性地板規範」，記載「
    材料：橡膠細片經PU加溫壓合而成」，並就「視密度、抗拉
    強度、伸長率、加熱膨脹率、浸水體積膨脹率」分別載明規
    範為何（見本院卷(一)第70頁）。而原告主張應依「CNS8907
    」試驗法為檢驗規範，被告則主張應依「CNS3562 」試驗法
    為檢驗規範。經查，被告所指之「CNS3562 」試驗法，其
    說明略以「適用範圍：本標準規定硫化橡膠浸漬於各種液體
    時其前後之尺度、質量、體積及機械性能之變化的試驗方法
    」等語，其內容並有包括：密度、抗拉強度、伸長率、質量
    變化、體積變化、尺度變化等檢驗項目（見本院卷(一)第121
    至124 頁）。原告所指之「CNS8907 」試驗法，其說明則
    略以「適用範圍：本標準規定聚氯乙烯地磚之檢驗法」，其
    檢驗項目則包括：尺度及直角度、加熱長度變化、吸水長度
    變化、熱膨脹率、凹陷度、耐光性、翹曲、滑性等檢驗項目
    （見本院卷(一)第124 頁背面至126 頁）。
  (2)據上，被告所指之「CNS3562 」試驗法，其所列檢驗項目內
    容，核與系爭契約就彈性地墊所規範之項目大致相符，而反
    觀原告所指之「CNS8907 」試驗法，其適用範圍為「地磚」
    ，且檢驗項目與系爭契約之規範項目多有不同，是應認原告
    依系爭契約所應施設之彈性地墊，其檢驗標準應以被告所指
    之「CNS3562 」試驗法為準。
  (3)依兩造所述，可知被告原先係堅持以「CNS3562 」試驗法為
    彈性地墊之檢驗基準，惟嗣後始同意以「CNS8907 」試驗法
    為基準（核准竣工日為98年3 月29日，見本院卷(一)第66頁之
    被告函文），惟如前所述，被告先前所採之試驗法並無不當
    ，而原告所鋪設之彈性地墊原先依此標準檢驗後確有未通過
    情形（詳參卷附由被告提出之多份檢驗報告），是被告於事
    後雖同意改採原告所提供之標準，但此並不影響原告施設之
    彈性地墊不符先前標準之情形，故被告以98年3 月29日作為
    彈性地墊之核准竣工日期，並無不當。
  2.海獅翹翹板部分：
    查忠孝公園始有規劃施設海獅翹翹板，而上開項目經被告於
    97年11月28日始發函准予備查，有被告函文1 份在卷可憑（
    監造單位於97年11月25日發函，見本院卷第117 頁），足信
    屬實。
  3.驗收缺失改善逾期之部分：
  (1)依被告所提出之驗收紀錄3 份（見本院卷(一)第130 至132 頁
    ），可知系爭工程於98年6 月8 日第一次驗收後，被告限原
    告於98年6 月25日以前改正（見同卷第130 頁）；嗣被告於
    98年7 月10日、同月22日辦理複驗時，尚餘國強、同安、中
    正、延平、市二等5 座公園尚有部分項目未改善（尚未改善
    之項目略以：國強：圓管斜撐6 支，構架因漏水造成水垢
    。同安：部分草皮枯死、花台部份新舊介面處理未切齊、
    屋脊收邊未密合。中正：一處PU剝離。延平：圍籬門規
    格樣式與圖說不符。市二：鍍鋅格柵水溝部分溝緣破損、
    陰井鍍鋅格柵板未依圖說施作、水龍頭加不銹鋼盒子未附鎖
    、埋設水管破壞溝蓋部分未修復、交界處埋設水管PC損壞、
    圍籬門規格樣式與圖說不符。），被告不再給予改正期限；
    原告嗣於98年8 月10日改善完竣（見同卷第131 至132 頁）
    ，以上亦為兩造所不爭執，足信屬實。
  (2)據上，前開國強、同安、中正、延平、市二等5 座公園之驗
    收缺失改善的逾期日數為45天（即98年6 月26日起至98年8
    月10日，計45天）。
  (四)茲針對原告就系爭契約應付之違約金數額為何，說明如下：
  1.竣工逾期罰款部分：
  (1)如前所述，系爭工程包含同安、延平、忠孝、市二、玉山、
    國強、陽明、會稽、中正等9 座公園。依被告提出之工程結
    算驗收證明書及工期檢討表，可知被告認定玉山、國強、陽
    明、會稽、中正等5 座公園之竣工日期為97年11月18日，於
    扣除颱風或不計工期之日數後，認定上開5 座公園之竣工逾
    期日數各為112 天（參本院卷(一)第260 、272 頁），此部分
    為兩造所不爭執，堪信屬實。
  (2)另如前所述，系爭工程中施設有彈性地墊者僅有延平、忠孝
    兩座公園，又規劃施設海獅翹翹板者僅有忠孝公園，而「海
    獅翹翹板」通過驗收的時間早於「彈性地墊」，從而，前開
    延平、忠孝公園的竣工時間，均應以彈性地墊通過驗收的時
    間（即98年3 月29日）為準。據此，延平、忠孝公園之竣工
    逾期日數應為243 天（詳見本院卷(一)第271 頁由被告提出之
    工期檢討表）。
  (3)另關於同安、市二公園部分，依前開工程結算驗收證明書及
    工期檢討表可知，被告認定其竣工逾期日數與延平、忠孝公
    園亦同為243 天（即均以98年3 月29日為竣工日期），惟原
    告主張稱：延平、忠孝公園係因彈性地墊、海獅翹翹板的問
    題始遲遲無法認定竣工，且其中海獅翹翹板至遲於97年11月
    28日已通過驗收，至於其他未裝設前開設施之同安、市二公
    園的竣工逾期日數，更不應作相同認定等語，此業據被告否
    認。經查，原告係於98年4 月24日始提出其所施作之彈性地
    墊、燒面花崗岩、球場PU、中空耐力板、鋼構、鋼瓦、圍籬
    、天花板等項目之出廠證明，此有被告所提出原告於98年4
    月24日發文之函文1 份在卷可憑（見本院卷(二)第16頁），再
    查，舉其中「燒面花崗岩」為例，同安、市二公園均有該「
    燒面花崗岩」之設置施作工程（見本院卷(一)第182 、209 頁
    ），是可知原告就同安、市二公園之工程，遲至98年4 月24
    日始陳報其依約應提供之出廠證明文件，則被告據此認定上
    開同安、市二公園之竣工日期亦為98年3 月29日，自無不當
    。是原告之此部分主張，尚難憑採。
  (4)據上：
    玉山、國強、陽明、會稽、中正等5 座公園之竣工逾期日
      數為112 天，又上開5 座公園之竣工結算金額為180 萬96
      33.14 元（即玉山81萬5097.47 元＋國強48萬7782.45 元
      ＋陽明14萬7119.98 元＋會稽7 萬6524.08 元＋中正28萬
      3109.16 元＝180 萬9633.14 元），則依系爭契約第17條
      第4 項約定，此部分之竣工逾期違約金應為20萬2678.91
      元（180 萬9633.14 ×0.001 ×112 天＝20萬2678.91 元
      】。
    延平、忠孝、同安、市二公園部分，依前所述，其竣工逾
      期天數均為243 天，而上開4 座公園之竣工結算金額為
      486 萬5006.86 元（延平75萬4713.94 元＋忠孝35萬2897
      .80 元＋同安103 萬2932.16 元＋市二272 萬4462.96 元
      ＝486 萬5006.86 元），依系爭契約第17條第4 項約定，
      此部分之竣工逾期違約金應為118 萬2196.67 元（486 萬
      5006.86元×0.001 ×243 天＝118 萬2196.67 元】。
    前開與之金額合計，為138萬4875.58元。
  2.驗收缺失改善逾期罰款部分：
    如前所述，系爭工程中有驗收缺失改善逾期者為國強、同安
    、中正、延平、市二等5 座公園，且其等驗收缺失改善的逾
    期日數為45天（即98年6 月26日起至98年8 月10日）。再者
    ，前開國強、同安、中正、延平、市二等5 座公園之竣工結
    算金額分別為48萬7782.45 元、103 萬2932.16 元、28萬31
    09.16 元、75萬4713.94 元、272 萬4462.96 元，合計528
    萬3000元，依系爭契約第15條第10項及第17條第4 項約定，
    其驗收缺失改善逾期違約金，應為23萬7735元（即：528 萬
    3000元×0.001 ×45＝23萬7735）。
  3.再者，原告主張：系爭契約所訂之違約金數額過高一節，業
    為被告否認。按當事人約定契約不履行之違約金過高者，法
    院固得依民法第252 條以職權減至相當之數額，惟是否相當
    仍須依一般客觀事實、社會經濟狀況及當事人所受損害情形
    ，以為酌定標準，而債務已為一部履行者，亦得比照債權人
    所受利益減少其數額，有最高法院49年台上字第807 號判例
    可資參照。又契約當事人約定之違約金是否過高，應依一般
    客觀之事實、社會經濟狀況、當事人實際上所受損害及債務
    人如能如期履行債務時，債權人可享受之一切利益為衡量標
    準。而債務已為一部履行者，法院亦得比照債權人所受利益
    ，減少其數額。是當事人所受之一切消極損害（即可享受之
    預期利益）及積極損害，均應加以審酌（參最高法院84年度
    台上字第978 號、86年度台上字第1084號判決意旨）。依前
    所述，系爭契約就「竣工逾期」之違約金，係約定「按逾期
    日數，每日依契約價金數額千分之一計算」，衡諸系爭工程
    之性質、項目、內容、工程金額及一般工程實務，應認前開
    約定之違約金尚屬相當，並無過高情事。至於「驗收缺失改
    善逾期」之違約金，系爭契約則約定亦比照竣工逾期之約定
    來計算，按考量原告就國強、同安、中正、延平、市二等5
    座公園之驗收缺失情形（詳前述），及參酌前開公園內固僅
    有部分設施未驗收通過，惟此將使整座公園無法一體開放供
    民眾使用之情形（亦如前述），是應認系爭契約關於此部分
    即「驗收缺失改善逾期」違約金之約定，亦無不合（況按，
    縱使本院就「驗收缺失改善逾期」之違約金認屬過高，而酌
    減其數額為一半，則「驗收缺失改善逾期」之違約金減為11
    萬8867.5元，惟加計竣工逾期違約金後，其違約金數額仍超
    過契約總價之20％，依約仍應以契約總價之20％計算違約金
    ，則對本判決之結果仍無影響，附此敘明）。是以原告主張
    本件約定之違約金過高一節，難認有據，尚難憑採。
  4.據上所述，系爭工程之竣工逾期罰款及驗收缺失改善逾期罰
    款合計應為162 萬2610.58 （138 萬4875.58 元＋23萬7735
    ）。然依系爭契約第17條第4 項之約定，違約金之總額以契
    約價金總額之20％為上限，則以系爭契約而言，違約金總額
    即以133 萬4928元（667 萬4640元×20％）為上限，是本件
    「竣工逾期」及「驗收缺失改善逾期」之違約金合計數額既
    已超過前開上限金額，是被告依約即以該133 萬4928元作為
    違約金之扣款依據，並無不合。
四、綜上所述，原告基於系爭契約及民法第252 條、第179 條等
    相關法律關係，主張系爭契約之違約金約定過高及被告就違
    約金之計算方式有誤等節，請求被告（退還）給付原告133
    萬4729元，及自起訴狀繕本送達翌日起至清償日止按年息5
    ％計算之法定遲延利息等，均為無理由，應予駁回。其假執
    行之聲請，因訴遭駁回致失所附麗，應併予駁回。
五、本件事證已臻明確，兩造其餘攻擊防禦之方法，核與判決之
    結果不生影響，爰不予逐一論究，併此敘明。
六、結論：本件原告之訴為無理由，依民事訴訟法第78條，判決
    如主文。
中    華    民    國    100    年    9    月    19    日
                        民事第三庭    法  官  周玉
以上正本係照原本作成
如對本判決上訴，須於判決送達後20日內向本院提出上訴狀。
如委任律師提起上訴者，應一併繳納上訴審裁判費。
中    華    民    國   100    年     9    月    20    日
                                      書記官  楊郁馨